ACORDAO-COMPLETO-2435026

ACÓRDÃO 11928/2020 ATA 38/2020 - SEGUNDA CÂMARA

VISTOS, relatados e discutidos estes autos de Tomada de Contas Especial instaurada pela Financiadora de Estudos e Projetos - FINEP, tendo como responsáveis a empresa Amazongreen Indústria e Comércio de Cosméticos e Perfumaria da Amazônia Ltda. e o Sr. Francisco Pontes de Aguiar, em decorrência da não comprovação da regular aplicação dos recursos repassados pela União, por meio do Contrato de subvenção econômica 03.12.0430.00.
ACORDAM os Ministros do Tribunal de Contas da União, reunidos em sessão da 2ª Câmara, ante as razões expostas pelo Relator em:
9.1. com fundamento nos arts. 1º, inciso I, 16, inciso III, alíneas a e c, 19, caput, e 23, inciso III, da Lei 8.443/1992, julgar irregulares as contas do Sr. Francisco Pontes de Aguiar e da empresa Amazongreen Indústria e Comércio de Cosméticos e Perfumaria da Amazônia Ltda., condenando-os, solidariamente, ao pagamento da quantia de R$ 265.151,62 (duzentos e sessenta e cinco mil, cento e cinquenta e um reais e sessenta e dois centavos) , atualizada monetariamente e acrescida dos juros de mora calculados a partir de 3/12/2012 até o efetivo recolhimento, com fixação de prazo de quinze dias, a contar da notificação, para comprovarem, perante o Tribunal (art. 214, inciso III, alínea a, do Regimento Interno/TCU) , o recolhimento da dívida aos cofres Fundo Nacional de Desenvolvimento Científico e Tecnológico - FNDCT, nos termos da legislação em vigor;
9.2. aplicar individualmente a multa capitulada no art. 57 da Lei 8.443/1992 ao Sr. Francisco Pontes de Aguiar e à empresa Amazongreen Indústria e Comércio de Cosméticos e Perfumaria da Amazônia Ltda., no valor de R$ 40.000,00 (quarenta mil reais) , fixando-lhes o prazo de 15 (quinze) dias, a contar da notificação, para que comprovem, perante o Tribunal (art. 214, inciso III, alínea a, do Regimento Interno/TCU) , o recolhimento da referida importância ao Tesouro Nacional, atualizada monetariamente desde a data do presente Acórdão até a do efetivo recolhimento, se for paga após o vencimento, na forma da legislação em vigor;
9.3. autorizar, caso requerido, nos termos do art. 26 da Lei 8.443/1992 c/c o art. 217 do Regimento Interno/TCU, o parcelamento das dívidas em até 36 (trinta e seis) parcelas mensais e sucessivas, sobre as quais incidirão os correspondentes acréscimos legais (débito: atualização monetária e juros de mora; multa: atualização monetária) , esclarecendo aos responsáveis que a falta de pagamento de qualquer parcela importará no vencimento antecipado do saldo devedor, sem prejuízo das demais medidas legais;
	9.4. autorizar, desde logo, a teor do art. 28, inciso II, da Lei 8.443/1992, a cobrança judicial das dívidas, caso não atendidas as notificações;
9.5. encaminhar cópia deste Acórdão à Procuradoria da República no Estado do Amazonas, consoante previsto no art. 209, § 7º, do Regimento Interno/TCU, assim como à Financiadora de Estudos e Projetos - FINEP, para ciência.

Tomada de Contas Especial instaurada em decorrência da não comprovação da regular aplicação dos recursos repassados por meio do Contrato de subvenção econômica 03.12.0430.00.

Segunda Câmara

Financiadora de Estudos e Projetos - FINEP.

3. Responsáveis: Amazongreen Indústria e Comércio de Cosméticos e Perfumaria da Amazônia Ltda. (08.952.561/0001-00) e Francisco Pontes de Aguiar (XXX.747.082-XX).

13.1. Ministros presentes: Ana Arraes (Presidente), Augusto Nardes, Aroldo Cedraz e Raimundo Carreiro.
13.2. Ministros-Substitutos presentes: Marcos Bemquerer Costa (Relator) e André Luís de Carvalho.

MARCOS BEMQUERER

Trata-se da Tomada de Contas Especial - TCE instaurada pela Financiadora de Estudos e Projetos - FINEP, em desfavor da empresa Amazongreen Indústria e Comércio de Cosméticos e Perfumaria da Amazônia Ltda. e do Sr. Francisco Pontes de Aguiar, em razão da não comprovação da regular aplicação dos recursos repassados pela União, por meio do Contrato de subvenção econômica 03.12.0430.00 (registro Siafi 673255, peça 5) , firmado entre o Fundo Nacional de Desenvolvimento Científico e Tecnológico e Amazongreen Indústria e Comércio de Cosméticos e Perfumaria da Amazônia Ltda., para a elaboração do projeto "Frasco de Cerâmica com Válvula de Recrave e Design de Origem Iconográfica da Cultura Amazônica para Perfume".
2.	Transcrevo a seguir, com ajustes de forma, o histórico processual e o exame empreendido pela Secretaria de Controle Externo de Tomada de Contas Especial - Secex-TCE, à peça 51:
"HISTÓRICO
2.	Em 9/9/2019, com fundamento na IN/TCU 71/2012, alterada pela IN/TCU 76/2016 e DN/TCU 155/2016, o dirigente da instituição Financiadora de Estudos e Projetos autorizou a instauração da tomada de contas especial (peça 19) . O processo foi registrado no sistema e-TCE com o número 3070/2019.
3.	O Contrato de subvenção econômica 03.12.0430.00, registro Siafi 673255, foi firmado no valor de R$ 608.524,00, sendo R$ 500.000,00 à conta do concedente e R$ 108.524,00 referentes à contrapartida do convenente. Teve vigência de 21/11/2012 a 21/11/2013, com prazo para apresentação da prestação de contas em 21/1/2014. Os repasses efetivos da União totalizaram R$ 265.151,62 (peça 15) .
4.	A prestação de contas e complementações enviadas foram analisadas por meio do documento constante na peça 11.
5.		O fundamento para a instauração da Tomada de Contas Especial, conforme consignado na matriz de responsabilização elaborada pelo tomador de contas, foi a constatação da seguinte irregularidade: 
'Não comprovação da boa e regular aplicação dos recursos federais repassados à Amazongreen Indústria e Comércio de Cosméticos e Perfumaria da Amazônia Ltda., em face da omissão no dever de prestar contas dos valores transferidos, no âmbito do contrato de subvenção econômica descrito como 'Frasco de Cerâmica com Válvula de Recrave e Design de Origem Iconográfica da Cultura Amazônica para Perfume', no período de 21/11/2012 a 21/11/2013, cujo prazo encerrou-se em 21/1/2014.'
6.	Os responsáveis arrolados na fase interna foram devidamente comunicados e, diante da ausência de justificativas suficientes para elidir a irregularidade e da não devolução dos recursos, instaurou-se a tomada de contas especial.
7.		No relatório (peça 34) , o tomador de contas concluiu que o prejuízo importaria no valor original de R$ 265.151,62, imputando-se a responsabilidade a Amazongreen Indústria e Comércio de Cosméticos e Perfumaria da Amazônia Ltda. na condição de contratado, e Francisco Pontes de Aguiar, Sócio Administrador, no período de 3/7/2007 até o momento, na condição de contratado. 
8.		Em 23/3/2020, a Controladoria-Geral da União emitiu o relatório de auditoria (peça 36) , em concordância com o relatório do tomador de contas. O certificado de auditoria e o parecer do dirigente do órgão de controle interno concluíram pela irregularidade das presentes contas (peças 37 e 38) .
9.		Em 20/4/2020, o ministro responsável pela área atestou haver tomado conhecimento das conclusões contidas no relatório e certificado de auditoria, bem como do parecer conclusivo do dirigente do órgão de controle interno, manifestando-se pela irregularidade das contas, e determinou o encaminhamento do processo ao Tribunal de Contas da União (peça 39) .
10.	Na instrução inicial (peça 42) , analisando-se os documentos nos autos, concluiu-se pela necessidade de realização de citação e audiência para as seguintes irregularidades: 
10.1.	Irregularidade 1: não cumprimento do prazo originalmente estipulado para prestação de contas do contrato de subvenção econômica descrito como 'Frasco de Cerâmica com Válvula de Recrave e Design de Origem Iconográfica da Cultura Amazônica para Perfume', cujo prazo encerrou-se em 21/1/2014, tendo em vista a falta do relatório técnico final, peça fundamental para a verificação da consecução do objeto acordado.
10.1.1.	Evidências da irregularidade: documentos técnicos presentes nas peças 5 e 12.
10.1.2.	Normas infringidas: art. 37, caput, c/c o art. 70, parágrafo único, da Constituição da República Federativa do Brasil; art. 93, do Decreto-lei 200/1967; art. 66, do Decreto 93.872/1986; Cláusula Quinta, item 2, alíneas 'a' e 'b', Cláusula Sexta, item 2, e Cláusula Sétima, item 2, alíneas 'a' e 'h', do Contrato de Subvenção Econômica 03.12.0430.00.
10.1.3.	Responsável: Francisco Pontes de Aguiar (CPF: XXX.747.082-XX) .
10.1.3.1.	Conduta: descumprir o prazo originalmente estipulado para a entrega completa da prestação de contas dos recursos federais recebidos à conta do instrumento em questão, tendo em vista a falta do relatório técnico final, peça fundamental para a verificação da consecução do objeto acordado, prazo que se encerrou em 21/1/2014.
10.1.3.2.	Nexo de causalidade: a conduta descrita impediu o estabelecimento do nexo causal entre as possíveis despesas efetuadas com os recursos recebidos, no âmbito do instrumento em questão, no período de 21/11/2012 a 21/11/2013.
10.1.3.3.	Culpabilidade: não há excludentes de ilicitude, de culpabilidade e de punibilidade; é razoável supor que o responsável tinha consciência da ilicitude de sua conduta; era exigível conduta diversa da praticada, qual seja, desincumbir-se do seu dever por meio da apresentação da prestação de contas no prazo e forma devidos. 
11.	Encaminhamento: audiência.
11.1.	Irregularidade 2: não comprovação da boa e regular aplicação dos recursos federais repassados à Amazongreen Indústria e Comércio de Cosméticos e Perfumaria da Amazônia Ltda., em face da omissão no dever de prestar contas dos valores transferidos, no âmbito do contrato de subvenção econômica descrito como 'Frasco de Cerâmica com Válvula de Recrave e Design de Origem Iconográfica da Cultura Amazônica para Perfume', no período de 21/11/2012 a 21/11/2013, cujo prazo encerrou-se em 21/1/2014, tendo em vista a falta do relatório técnico final, peça fundamental para a verificação da consecução do objeto acordado.
11.1.1.		Evidências da irregularidade: documentos técnicos presentes nas peças 11 e 12.
11.1.2.		Normas infringidas: art. 37, caput, c/c o art. 70, parágrafo único, da Constituição da República Federativa do Brasil; art. 93, do Decreto-lei 200/1967; art. 66, do Decreto 93.872/1986; Cláusula Quinta, item 2, alíneas 'a' e 'b', Cláusula Sexta, item 2,  e Cláusula Sétima, item 2, alíneas 'a' e 'h', do Contrato de Subvenção Econômica 03.12.0430.00.
11.2.		Débito relacionado aos responsáveis Francisco Pontes de Aguiar (CPF: XXX.747.082-XX) e Amazongreen Indústria e Comércio de Cosméticos e Perfumaria da Amazônia Ltda. (CNPJ: 08.952.561/0001-00) :
	Data de ocorrência
	Valor histórico (R$) 

	3/12/2012
	265.151,62

11.2.1.	Cofre credor: Fundo Nacional de Desenvolvimento Científico e Tecnológico.
11.2.2.	Responsável: Francisco Pontes de Aguiar (CPF: XXX.747.082-XX) .
11.2.2.1.	Conduta: não demonstrar a boa e regular aplicação dos recursos federais recebidos e geridos por meio do instrumento em questão, no período de 21/11/2012 a 21/11/2013, em face da omissão na prestação de contas, cujo prazo encerrou-se em 21/1/2014, tendo em vista a falta do relatório técnico final, peça fundamental para a verificação da consecução do objeto acordado.
11.2.2.2.	Nexo de causalidade: a conduta descrita impediu o estabelecimento do nexo causal entre as possíveis despesas efetuadas com os recursos recebidos, no âmbito do instrumento em questão, no período de 21/11/2012 a 21/11/2013.
11.2.2.3.	Culpabilidade: não há excludentes de ilicitude, de culpabilidade e de punibilidade; é razoável supor que o responsável tinha consciência da ilicitude de sua conduta; era exigível conduta diversa da praticada, qual seja, desincumbir-se do seu dever por meio da apresentação da prestação de contas no prazo e forma devidos. 
11.2.3.	Responsável: Amazongreen Indústria e Comércio de Cosméticos e Perfumaria da Amazônia Ltda. (CNPJ: 08.952.561/0001-00) .
11.2.3.1.	Conduta: não demonstrar a boa e regular aplicação dos recursos federais recebidos e geridos por meio do instrumento em questão, no período de 21/11/2012 a 21/11/2013, em face da omissão na prestação de contas, cujo prazo encerrou-se em 21/1/2014, tendo em vista a falta do relatório técnico final, peça fundamental para a verificação da consecução do objeto acordado.
11.2.3.2.	Nexo de causalidade: a conduta descrita impediu o estabelecimento do nexo causal entre as possíveis despesas efetuadas com os recursos recebidos, no âmbito do instrumento em questão, no período de 21/11/2012 a 21/11/2013.
11.2.3.3.	Culpabilidade: não há excludentes de ilicitude, de culpabilidade e de punibilidade; é razoável supor que o administrador responsável pela pessoa jurídica tinha consciência da ilicitude de sua conduta; era exigível conduta diversa da praticada, qual seja, desincumbir-se do seu dever por meio da apresentação da prestação de contas no prazo e forma devidos. 
12.	Encaminhamento: citação.
13.	Em cumprimento ao pronunciamento da unidade (peça 43) , foram efetuadas citação e audiência dos responsáveis, nos moldes adiante:
a)	Amazongreen Indústria e Comércio de Cosméticos e Perfumaria da Amazônia Ltda. - promovida a citação do responsável, conforme delineado adiante:
	Comunicação: Ofício 35417/2020 - Seproc (peça 47) 
Data da Expedição: 10/8/2020
Data da Ciência: 12/8/2020 (peça 49) 
Nome Recebedor: Marcos Antonio Pessôa
Observação: Ofício enviado para o endereço do responsável, conforme pesquisa na base de dados no sistema da Receita Federal, custodiada pelo TCU.
Fim do prazo para a defesa: 27/8/2020
	
b)	 Francisco Pontes de Aguiar - promovida a citação e audiência do responsável, conforme delineado adiante:
	Comunicação: Ofício 35416/2020 - Seproc (peça 46) 
Data da Expedição: 10/8/2020
Data da Ciência: 12/8/2020 (peça 48) 
Nome Recebedor: José Marivaldo
Observação: Ofício enviado para o endereço do responsável, conforme pesquisa na base de dados no sistema da Receita Federal, custodiada pelo TCU.
Fim do prazo para a defesa: 27/8/2020
	
14.	Conforme Despacho de Conclusão das Comunicações Processuais (peça 50) , as providências inerentes às comunicações processuais foram concluídas. 
15.	Transcorrido o prazo regimental, os responsáveis Amazongreen Indústria e Comércio de Cosméticos e Perfumaria da Amazônia Ltda. e Francisco Pontes de Aguiar permaneceram silentes, devendo ser considerados reveis, nos termos do art. 12, § 3º, da Lei 8.443/1992.
ANÁLISE DOS PRESSUPOSTOS DE PROCEDIBILIDADE DA IN/TCU 71/2012
Avaliação de Viabilidade do Exercício do Contraditório e Ampla Defesa
16.	Verifica-se que não houve o transcurso de mais de dez anos desde o fato gerador sem que tenha havido a notificação dos responsáveis pela autoridade administrativa federal competente (art. 6º, inciso II, c/c art. 19 da IN/TCU 71/2012, modificada pela IN/TCU 76/2016) , uma vez que o fato gerador da irregularidade sancionada ocorreu em 3/12/2012, e os responsáveis foram notificados sobre as irregularidades pela autoridade administrativa competente conforme abaixo:
16.1.	Amazongreen Indústria e Comércio de Cosméticos e Perfumaria da Amazônia Ltda., por meio do ofício acostado à peça 22, recebido em 18/9/2019, conforme AR (peça 23) .
16.2.	Francisco Pontes de Aguiar, por meio do ofício acostado à peça 24, recebido em 18/9/2019, conforme AR (peça 25) .
Valor de Constituição da TCE 	
17.	Verifica-se, ainda, que o valor atualizado do débito apurado (sem juros) em 1/1/2017 é de R$ 354.322,11, portanto superior ao limite mínimo de R$ 100.000,00, na forma estabelecida conforme os arts. 6º, inciso I, e 19 da IN/TCU 71/2012, modificada pela IN/TCU 76/2016. 
OUTROS PROCESSOS/DÉBITOS NOS SISTEMAS DO TCU COM OS MESMOS RESPONSÁVEIS
18.	Informa-se que não foi encontrado débito imputável aos responsáveis em outros processos no Tribunal.
19.	A tomada de contas especial está, assim, devidamente constituída e em condição de ser instruída.
EXAME TÉCNICO
Da validade das notificações:
20.	Preliminarmente, cumpre tecer breves considerações sobre a forma como são realizadas as comunicações processuais no TCU. A esse respeito, destacam-se o art. 179, do Regimento Interno do TCU (Resolução 155, de 4/12/2002) e o art. 4º, inciso III, § 1º, da Resolução TCU 170, de 30 de junho de 2004 (...) .
21.	(...) a validade da citação via postal não depende de que o aviso de recebimento seja assinado pelo próprio destinatário da comunicação, o que dispensa, no caso em tela, a entrega do AR em 'mãos próprias'. A exigência da norma é no sentido de o Tribunal verificar se a correspondência foi entregue no endereço correto, residindo aqui a necessidade de certeza inequívoca. 
22.	Não é outra a orientação da jurisprudência do TCU, conforme se verifica dos julgados a seguir transcritos:
São válidas as comunicações processuais entregues, mediante carta registrada, no endereço correto do responsável, não havendo necessidade de que o recebimento seja feito por ele próprio (Acórdão 3648/2013-TCU-Segunda Câmara, Relator Min. José Jorge) ;
É prescindível a entrega pessoal das comunicações pelo TCU, razão pela qual não há necessidade de que o aviso de recebimento seja assinado pelo próprio destinatário. Entregandose a correspondência no endereço correto do destinatário, presume-se o recebimento da citação. (Acórdão 1019/2008-TCU-Plenário, Relator Min. Benjamin Zymler) ;
As comunicações do TCU, inclusive as citações, deverão ser realizadas mediante Aviso de Recebimento - AR, via Empresa Brasileira de Correios e Telégrafos, bastando para sua validade que se demonstre que a correspondência foi entregue no endereço correto. (Acórdão 1526/2007-TCU-Plenário, Relator Min. Aroldo Cedraz) .
23.	A validade do critério de comunicação processual do TCU foi referendada pelo Supremo Tribunal Federal, nos termos do julgamento do MS-AgR 25.816/DF, por meio do qual se afirmou a desnecessidade da ciência pessoal do interessado, entendendo-se suficiente a comprovação da entrega do 'AR' no endereço do destinatário:
Ementa: agravo regimental. Mandado de segurança. Desnecessidade de intimação pessoal das decisões do tribunal de contas da união. art. 179 do regimento interno do TCU. Intimação do ato impugnado por carta registrada, iniciado o prazo do art. 18 da lei nº 1.533/51 da data constante do aviso de recebimento. Decadência reconhecida. Agravo improvido.
O envio de carta registrada com aviso de recebimento está expressamente enumerado entre os meios de comunicação de que dispõe o Tribunal de Contas da União para proceder às suas intimações.
O inciso II do art. 179 do Regimento Interno do TCU é claro ao exigir apenas a comprovação da entrega no endereço do destinatário, bastando o aviso de recebimento simples. 
Da revelia dos responsáveis Amazongreen Indústria e Comércio de Cosméticos e Perfumaria da Amazônia Ltda. e Francisco Pontes de Aguiar
24.	No caso vertente, a citação dos responsáveis se deu em endereços provenientes da base de CPFs da Receita Federal, em sistema custodiado pelo TCU. A entrega dos ofícios citatórios nesses endereços ficou comprovada.
25.	Nos processos do TCU, a revelia não leva à presunção de que seriam verdadeiras todas as imputações levantadas contra os responsáveis, diferentemente do que ocorre no processo civil, em que a revelia do réu opera a presunção da verdade dos fatos narrados pelo autor (Acórdão 1009/2018-TCU-Plenário, Relator Min. Bruno Dantas; 2369/2013 - TCU - Plenário, Relator Min. Benjamin Zymler e 2449/2013 - TCU - Plenário, Relator Min. Benjamin Zymler) . Dessa forma, a avaliação da responsabilidade do agente não pode prescindir da prova existente no processo ou para ele carreada. 
26.	Ao não apresentar sua defesa, os responsáveis deixaram de produzir prova da regular aplicação dos recursos sob sua responsabilidade, em afronta às normas que impõem aos gestores públicos a obrigação legal de, sempre que demandados pelos órgãos de controle, apresentar os documentos que demonstrem a correta utilização das verbas públicas, a exemplo do contido no art. 93 do Decreto-Lei 200/1967: 'Quem quer que utilize dinheiros públicos terá de justificar seu bom e regular emprego na conformidade das leis, regulamentos e normas emanadas das autoridades administrativas competentes.' 
27.	Mesmo as alegações de defesa não sendo apresentadas, considerando o princípio da verdade real que rege esta Corte, procurou-se buscar, em manifestações dos responsáveis na fase interna desta Tomada de Contas Especial, se havia algum argumento que pudesse ser aproveitado a seu favor. 
28.	No entanto, os responsáveis não se manifestaram na fase interna, não havendo, assim, nenhum argumento que possa vir a ser analisado e posteriormente servir para afastar as irregularidades apontadas.
29.	Em se tratando de processo em que a parte interessada não se manifestou acerca das irregularidades imputadas, não há elementos para que se possa efetivamente aferir e reconhecer a ocorrência de boa-fé na conduta dos responsáveis, podendo este Tribunal, desde logo, proferir o julgamento de mérito pela irregularidade das contas, conforme os termos dos §§ 2º e 6º do art. 202 do Regimento Interno do TCU. (Acórdão 2064/2011-TCU-Primeira Câmara (relator Min. Ubiratan Aguiar) , 6.182/2011-TCU-1ª Câmara (relator Min. Weber de Oliveira) , 4.072/2010-TCU-1ª Câmara (Relator Min. Valmir Campelo) , 1.189/2009-TCU-1ª Câmara (Relator Min. Marcos Bemquerer) , 731/2008-TCU-Plenário (Relator Min. Aroldo Cedraz) .
30.	Dessa forma, os responsáveis Amazongreen Indústria e Comércio de Cosméticos e Perfumaria da Amazônia Ltda. e Francisco Pontes de Aguiar devem ser considerados revéis, nos termos do art. 12, § 3º, da Lei 8.443/1992, devendo as contas serem julgadas irregulares, condenando-os solidariamente ao débito apurado e aplicando-lhes a multa prevista no art. 57/58 da Lei 8.443/1992.
Prescrição da Pretensão Punitiva
31.	Vale ressaltar que a pretensão punitiva do TCU, conforme Acórdão 1441/2016-TCU-Plenário, Relator Min. Benjamin Zymler, que uniformizou a jurisprudência acerca dessa questão, subordina-se ao prazo geral de prescrição indicado no art. 205 do Código Civil, que é de dez anos, contado da data de ocorrência da irregularidade sancionada, nos termos do art. 189 do Código Civil, sendo este prazo interrompido pelo ato que ordenar a citação, a audiência ou a oitiva dos responsáveis.
32.	No caso em exame, não ocorreu a prescrição, uma vez que a irregularidade sancionada ocorreu em 3/12/2012, e o ato de ordenação da citação ocorreu em 9/7/2020.
CONCLUSÃO
33.	Em face da análise promovida na seção 'Exame Técnico', verifica-se que os responsáveis Amazongreen Indústria e Comércio de Cosméticos e Perfumaria da Amazônia Ltda. e Francisco Pontes de Aguiar não lograram comprovar a boa e regular aplicação dos recursos. Instados a se manifestar, optaram pelo silêncio, configurando a revelia, nos termos do § 3º, do art. 12, da Lei 8.443/1992. Ademais, inexistem nos autos elementos que demonstrem a boa-fé dos responsáveis ou a ocorrência de outras excludentes de culpabilidade.
34.	Vale ressaltar que a jurisprudência pacífica nesta Corte é no sentido da imprescritibilidade das ações de ressarcimento ao erário (Súmula TCU 282) . Dessa forma, identificado dano ao erário, devese instaurar e julgar o processo de tomada de contas especial para responsabilizar seus agentes causadores, respeitando o direito ao contraditório e à ampla defesa, independentemente de quando ocorreram os atos impugnados.
35.	Verifica-se também que não houve a prescrição da pretensão punitiva, conforme análise já realizada.
36.	Tendo em vista que não constam dos autos elementos que permitam reconhecer a boa-fé dos responsáveis, sugere-se que as suas contas sejam julgadas irregulares, nos termos do art. 202, § 6º, do Regimento Interno do TCU, com a imputação do débito atualizado monetariamente e acrescido de juros de mora, nos termos do art. 202, § 1º do Regimento Interno do TCU, descontado o valor eventualmente recolhido, com a aplicação da multa prevista no art. 57 da Lei 8.443/1992.
37.	Por fim, como não houve elementos que pudessem modificar o entendimento acerca das irregularidades em apuração, mantém-se a matriz de responsabilização presente na peça 41."
3.	Nessas condições, a Unidade Técnica, em pareceres uniformes, ofereceu, em essência, a seguinte proposta de encaminhamento (peças 51 a 53) :
3.1. considerar revéis os responsáveis;
3.2. com fundamento nos arts. 1º, inciso I, 16, inciso III, alíneas a e c, 19, caput, e 23, inciso III, da Lei 8.443/1992, e nos arts. 1º, inciso I, 209, inciso III, 210 e 214, inciso III, do Regimento Interno/TCU, julgar irregulares as contas Amazongreen Indústria e Comércio de Cosméticos e Perfumaria da Amazônia Ltda. e do Sr. Francisco Pontes de Aguiar, e condená-los solidariamente ao pagamento da quantia de R$ 265.151,62, atualizada monetariamente e acrescida dos juros de mora, calculados a partir de 3/12/2012;
3.3. aplicar aos responsáveis a multa prevista no art. 57 da Lei 8.443/1992 c/c o art. 267 do Regimento Interno/TCU;
3.4. autorizar a cobrança judicial da dívida, caso não atendida a notificação, nos termos do art. 28, inciso II, da Lei 8.443/1992;
3.5. autorizar, desde logo, com fundamento no art. 28, inciso I, da Lei 8.443/1992 c/c o art. 217, §§ 1º e 2º, do Regimento Interno do TCU, caso seja do interesse dos responsáveis, o parcelamento das dívidas em até 36 parcelas;
3.6. enviar cópia da deliberação a ser adotada à Procuradoria da República no Estado do Amazonas, nos termos do art. 16, § 3º, da Lei 8.443/1992;
3.7. enviar cópia do acórdão que vier a ser proferido à Financiadora de Estudos e Projetos e aos responsáveis, para ciência.
4.	O Ministério Público junto a este Tribunal, representado neste feito pelo Procurador Rodrigo Medeiros de Lima, concordou com o encaminhamento sugerido pela Unidade Técnica, mas esclareceu que (peça 53) :
" (...) malgrado a unidade técnica tenha descrito que 'A prestação de contas e complementações enviadas foram analisadas por meio do documento constante na peça 11' (peça 51, p. 1) , o que se lê naquele documento é que 'a empresa não apresentou relatório técnico e prestação de contas até o momento' (peça 11, p. 3) , não tendo havido prestação de contas a se analisar."
	É o Relatório.

não há.

Procurador Rodrigo Medeiros de Lima.

TOMADA DE CONTAS ESPECIAL. CONTRATO DE SUBVENÇÃO ECONÔMICA. financiadora de estudos e projetos. NÃO COMPROVAÇÃO DA BOA E REGULAR APLICAÇÃO DOS RECURSOS REPASSADOS. REVELIA. CONTAS IRREGULARES. DÉBITO e multa AOS RESPONSÁVEIS.

TOMADA DE CONTAS ESPECIAL (TCE)

Secretaria de Controle Externo de Tomada de Contas Especial - Secex/TCE.

Em apreciação a Tomada de Contas Especial instaurada pela Financiadora de Estudos e Projetos - FINEP, tendo como responsáveis a empresa Amazongreen Indústria e Comércio de Cosméticos e Perfumaria da Amazônia Ltda. e o Sr. Francisco Pontes de Aguiar, em decorrência da não comprovação da regular aplicação dos recursos repassados pela União, por meio do Contrato de subvenção econômica 03.12.0430.00 (registro Siafi 673255) , que vigeu de 21/11/2012 a 21/11/2013.
2.	O referido ajuste, celebrado entre a União, por intermédio do Fundo Nacional de Desenvolvimento Científico e Tecnológico - FNDCT, e a Amazongreen Indústria e Comércio de Cosméticos e Perfumaria da Amazônia Ltda., teve por finalidade a elaboração do projeto "Frasco de Cerâmica com Válvula de Recrave e Design de Origem Iconográfica da Cultura Amazônica para Perfume".
3.	Para a consecução dos objetivos do mencionado ajuste foi acordado o valor de R$ 608.524,00, sendo R$ 500.000,00 à conta da concedente e R$ 108.524,00 referentes à contrapartida da beneficiária da subvenção. Efetivamente, os repasses corresponderam apenas à primeira parcela, no montante de R$ 265.151,62 (OB803122/2012, de 03/12/2012, peça 15) .
4.	Conforme registrado em relatório de visita técnica (peça 8) , a referida empresa teria vencido o Prêmio FINEP de Inovação Tecnológica Região Norte e pretendia desenvolver um novo modelo de embalagem por aperfeiçoamento do processo de fabricação existente. Em 21/10/2012, foi verificado que a empresa tinha condições de desenvolver o projeto, tendo sido firmado o contrato em 21/11/2012. Contudo, após a liberação da primeira parcela, não foi apresentado relatório técnico nem a prestação de contas por parte dos responsáveis. 
5.	Foi agendada uma visita em 23/10/2013, mas o coordenador do projeto não esteve presente, embora tenha sido comunicado da reunião e da existência de pendências documentais.
6.	Ante a omissão no dever de prestar contas dos valores transferidos, inviabilizando a comprovação da regular aplicação dos recursos repassados pela União, foi instaurada a presente TCE.
7.	 Neste Tribunal, foi promovida a citação solidária da empresa Amazongreen Indústria e Comércio de Cosméticos e Perfumaria da Amazônia Ltda. e de seu sócio administrador, Sr. Francisco Pontes de Aguiar, para que recolhessem aos cofres da União o débito apurado no valor original de R$ 265.151,62, atualizado monetariamente, e/ou oferecessem alegações de defesa, conforme a conduta de cada um, sobre a não comprovação da regular aplicação dos recursos oriundos do Contrato de subvenção econômica 03.12.0430.00 no objeto pactuado, em razão da omissão no dever de prestar contas de tais valores. 
8.	Também foi feita a audiência do Sr. Francisco Pontes de Aguiar por ter descumprido o prazo originalmente estipulado para prestação de contas do ajuste.
9.	Transcorrido o prazo regimental constante das citações solidárias e da audiência, os responsáveis não recolheram o valor do débito calculado, tampouco ofereceram defesa ao TCU. Tal situação configura a revelia disposta no art. 12, § 3º, da Lei 8.443/1992 e autoriza o prosseguimento do processo. 
10.	Feito o exame dos autos, a unidade técnica propôs, em essência: i) a irregularidade das contas, com base nas alíneas a e c do inciso III do art. 16 da Lei 8.443/1992, da empresa Amazongreen Indústria e Comércio de Cosméticos e Perfumaria da Amazônia Ltda. e do Sr. Francisco Pontes de Aguiar; e ii) a condenação de ambos os responsáveis ao pagamento solidário do débito apurado, com a aplicação a eles da multa individual e proporcional ao dano causado ao erário.
11.	O Ministério Público junto ao TCU manifestou-se de acordo com a proposta da unidade técnica.
12.	Consoante os termos da Cláusula Quinta, item 2, do multicitado Contrato de subvenção econômica (peça 5, p. 2) , a entidade beneficiária, isto é, a empresa Amazongreen Indústria e Comércio de Cosméticos e Perfumaria da Amazônia Ltda., para o desembolso da segunda parcela, deveria encaminhar à FINEP o Relatório Parcial de Andamento das Atividades, juntamente com o demonstrativo das despesas realizadas, bem como apresentar certidões emitidas pela Receita Federal.
13.	Contudo, tanto o relatório como a prestação de contas do Contrato de subvenção econômica 03.12.0430.00, não foram enviados à Concedente, apesar das notificações nesse sentido realizadas pela FINEP.  
14.	Também consta da Cláusula Nona do referido documento, a obrigatoriedade da entrega de elementos necessários à formação do devido nexo causal entre os valores transferidos e a execução do objeto pactuado à FINEP, quais sejam (peça 5, p. 6) :
	"a) relatório de execução física do projeto;
	b) demonstrativo da execução da receita e despesa evidenciando os recursos recebidos a título de transferência, de contrapartida e dos rendimentos auferidos com a aplicação dos recursos no mercado financeiro, bem como os saldos respectivos; 
	c) relação de pagamentos efetuados, identificando o fato gerador da despesa, seu valor e o número da respectiva nota fiscal ou documento similar.
	2. (...) um resumo, de até 200 palavras, contendo informações relativas aos resultados alcançados pelo projeto (...) "
15.	Como não houve a remessa do relatório de execução física do projeto e da prestação de contas, não há como demonstrar o imprescindível vínculo de causalidade entre os recursos públicos federais e os gastos incorridos na realização do objeto contratual, de modo a assegurar a correta gestão dos valores públicos repassados à beneficiária.  
16.	Vale enfatizar que compete ao gestor dos recursos o ônus de demonstrar o regular emprego dos recursos federais recebidos, a teor das disposições dos arts. 70, parágrafo único, da Constituição Federal, 93 do Decreto-lei 200/1967 e 66 do Decreto 93.872/1986, mediante a apresentação de documentação idônea, que demonstre, de forma efetiva, o liame causal entre a verba federal recebida e as despesas incorridas no cumprimento do objeto contratual.
17.	A propósito, consta do Contrato de subvenção econômica 03.12.0430.00 a informação de que seria instaurada a Tomada de Contas Especial pelo ordenador de despesas da FINEP para identificação dos responsáveis e quantificação do dano, em caso da não apresentação da documentação exigida.
18.	Ao Sr. Francisco Pontes de Aguiar, na condição de gestor dos recursos oriundos do contrato objeto desta TCE, cabia apresentar à FINEP o relatório técnico e de demonstrações financeiras, porém, assim não procedeu, tampouco justificou sua inércia em adimplir tais obrigações junto àquela instituição.
19.	Nesse contexto, em que não foram apresentados documentos suficientes a identificar o elo de causalidade entre os recursos públicos da avença e a realização do objeto ajustado, bem como os elementos capazes de comprovar a regularidade da execução do Contrato de subvenção econômica, cabe julgar, com fundamento nos arts. 16, inciso III, alíneas a e c, e 57 da Lei 8.443/1992, irregulares as contas do Sr. Francisco Pontes de Aguiar e da entidade beneficiária do Contrato de subvenção econômica, os quais devem responder solidariamente pelo valor do débito apurado, e ser-lhes aplicada a multa individual e proporcional ao dano. 
20.	Vale ressaltar que a empresa Amazongreen Indústria e Comércio de Cosméticos e Perfumaria da Amazônia Ltda. integra o rol de responsáveis desta Tomada de Contas Especial com base no entendimento do TCU consolidado no Enunciado da Súmula de Jurisprudência 286, que assim dispõe: 
"A pessoa jurídica de direito privado destinatária de transferências voluntárias de recursos federais feitas com vistas à consecução de uma finalidade pública responde solidariamente com seus administradores pelos danos causados ao erário na aplicação desses recursos".
21.	Nos termos fixados no Acórdão 1441/2016-TCU-Plenário (relator Min. Benjamin Zymler e redator Min. Walton Alencar Rodrigues) , registro ainda a inocorrência da prescrição da pretensão punitiva, de forma a legitimar a sanção indicada anteriormente. 
22.	Isso porque não se passaram mais de dez anos entre a data a partir da qual configurou a falta da entrega da prestação de contas (22/1/2014) e o ato que ordenou a citação dos responsáveis de 09/07/2020 (peça 42) .
	Ante o exposto, manifesto por que seja adotada a deliberação que ora submeto a este Colegiado.
T.C.U., Sala das Sessões, em 27 de outubro de 2020.
MARCOS BEMQUERER COSTA
Relator